臺灣基隆地方法院民事判決
110年度簡上字第10號
上  訴  人  柯瑞哲  

被上訴人    林桂民  

訴訟代理人  黃智靖律師
上列當事人間債務人異議之訴事件，上訴人對於民國110年1月21
日本院基隆簡易庭109年度基簡字第1392號第一審判決提起上訴
，本院第二審合議庭於民國111年4月18日言詞辯論終結，判決如
下：
    主  文
上訴駁回。
第二審訴訟費用由上訴人負擔。 
    事實及理由
一、上訴人於原審起訴主張：門牌號碼基隆市○○區○○街000號房
    屋(即基隆市○○區○○段0000○號建物，下稱系爭房屋)固原係
    登記為上訴人之同居人即被上訴人與訴外人劉淑莉、劉美慈
    、劉嘉富(下分別逕稱其名，合稱劉淑莉等3人)之被繼承人
    張譯心(下逕稱其名)所有，惟系爭房屋實係由上訴人出資購
    買，且由上訴人居住使用，張譯心僅係提供其名義登記為系
    爭房屋所有權人之出名人。而張譯心前於民國108年6月8日
    死亡後，上訴人與張譯心之繼承人即被上訴人及劉淑莉等3
    人共同簽訂遺產分配協議書(下稱系爭協議書)，協議將系爭
    房屋之出售價金分為5.5份，並由上訴人繼承其中5分之1。
    詎系爭房屋嗣於109年1月5日經以新臺幣(下同)2,000萬元出
    售後，被上訴人與劉淑莉等3人竟未依系爭協議書約定將前
    開房屋出售價金將上訴人應分得部分分配予上訴人，更起訴
    請求上訴人遷讓返還系爭房屋暨給付相當於租金之不當得利
    ，案經本院民事庭於109年7月7日以109年度重訴字第17號判
    決上訴人應將系爭房屋遷讓返還予被上訴人及系爭房屋其他
    共有人全體，暨自109年3月26日起至遷讓返還系爭房屋之日
    止，按月給付被上訴人8,321元在案(下稱系爭遷讓房屋等案
    件)，被上訴人並於系爭遷讓房屋等案件確定後，以該案確
    定判決(下稱系爭確定判決)為執行名義(下稱系爭執行名義)
    聲請本院以109年度司執字第26859號遷讓房屋等強制執行事
    件(下稱系爭執行事件)對上訴人為強制執行。惟上訴人未獲
    分配系爭房屋之出售價金，無力支付搬遷費用，經上訴人胞
    妹即訴外人柯玲如出面承租房屋提供上訴人居住，上訴人始
    得於109年7月30日遷離系爭房屋，而上訴人既已於109年7月
    30日自系爭房屋遷出，則被上訴人依系爭執行名義即系爭確
    定判決主文第二項得請求上訴人自109年3月26日起按月給付
    之不當得利債權(下稱系爭不當得利債權)，僅得請求至109
    年7月30日止，自109年7月31日起之不當得利債權即因上訴
    人未再占有系爭房屋而不得請求，爰依強制執行法第14條規
    定提起債務人異議之訴，求為撤銷系爭執行事件就上訴人自
    109年3月26日起至109年7月30日止按月給付被上訴人8,321
    元以外之強制執行程序等語，並聲明：系爭執行事件就上訴
    人自109年3月26日起至109年7月30日止按月給付被上訴人8,
    321元以外之強制執行程序應予撤銷。
二、被上訴人則於原審聲明請求駁回上訴人之訴，並答辯略以：
    上訴人於109年7月31日以後仍繼續在系爭房屋開店營業，且
    未將其持有之系爭房屋鐵捲門鑰匙返還予被上訴人，被上訴
    人係及至本院民事執行處於110年1月6日至系爭房屋現場執
    行點交解除上訴人就系爭房屋之占有後始取回系爭房屋。另
    被上訴人就系爭不當得利債權部分係向本院聲請換發債權憑
    證，上訴人亦無得以消滅或妨礙被上訴人請求權之事由存在
    ，是上訴人起訴請求撤銷系爭執行事件之強制執行程序，顯
    無理由。
三、原審對於上訴人之訴，為全部敗訴之判決。上訴人不服提起
    上訴，並聲明：㈠原判決廢棄。㈡系爭執行事件就上訴人自10
    9年3月26日起至109年7月30日止按月給付被上訴人8,321元
    以外之強制執行程序應予撤銷。除引用在原審所為陳述外，
    另補充略以：
(一)依上訴人於本院提出之租賃切結書及漢神搬家搬運契約書所
    示，上訴人於109年7月7日即已向訴外人陸人強承租基隆市○
    ○街000號2樓房屋，並於同年月12日與訴外人漢神企業社訂
    立運送契約，委由該企業社負責處理系爭房屋之搬遷事宜；
    又劉淑莉前以上訴人涉犯公共危險罪嫌向臺灣基隆地方檢察
    署(下稱基隆地檢署)提出告發，案經該署以109年度偵字第5
    157號簽分偵辦(下稱系爭偵查案件)，而依系爭偵查案件卷
    附基隆市警察局員警109年7月3日職務報告、同年9月5日至
    系爭房屋現場勘查之現場照片及密錄器畫面所示，上訴人已
    將其在系爭房屋內之財產搬遷至他處，足認上訴人確已於10
    9年7月30日騰空系爭房屋，至系爭房屋內屬於被上訴人所有
    之財產，應由被上訴人自行處理，不應由上訴人負騰空返還
    之責任。
(二)系爭房屋業於系爭遷讓房屋等前案進行中之109年4月24日經
    被上訴人以買賣為原因移轉登記所有權予訴外人林玉金(下
    逕稱其名)，是被上訴人自109年4月24日起既已非系爭房屋
    之所有權人，即不得再以上訴人無權占用系爭房屋請求上訴
    人給付相當於租金之不當得利。
(三)上訴人前依系爭協議書之法律關係，起訴請求被上訴人及劉
    淑莉等3人按系爭協議書所記載上訴人應獲分配之比例，給
    付其等出售系爭房屋所得價金及張譯心死亡後遺留之保險理
    賠金，案經本院民事庭於109年12月29日以109年度訴字第56
    4號判決被上訴人與劉淑莉、劉嘉富就系爭房屋出售所得價
    金部分應給付上訴人1,461,625元，另被上訴人與劉淑莉等3
    人應就前開保險理賠金部分給付上訴人53,948元，併諭知該
    案訴訟費用16,147元由被上訴人與劉淑莉等3人負擔，暨為
    准許假執行之宣告（下稱系爭履行遺產分割協議事件），上
    訴人嗣並以該案判決為執行名義，向本院民事執行處聲請以
    本院110年度司執字第771號執行事件假執行劉淑莉之財產，
    支出執行費12,254元，上訴人應得以對被上訴人與劉淑莉等
    3人之上開債權，與被上訴人之系爭不當得利債權抵銷。
四、被上訴人則聲明請求駁回上訴，除引用在原審所為之主張外
    ，另補充略以：
(一)依被上訴人於原審提出之系爭房屋109年9月10日、10月8日
    、11月3日現場照片及於本院提出之系爭偵查案件卷附基隆
    市警察局109年9月5日調查筆錄暨系爭房屋現地勘查相片所
    示，上訴人於109年7月30日後確仍繼續在系爭房屋開店經營
    ，並曾於109年9月5日引導基隆市警察局員警進入系爭房屋
    勘查，參以上訴人於原審自承系系爭房屋之前後鐵捲門鑰匙
    為上訴人持有，未返還予被上訴人等語，足見上訴人主張其
    已於109年7月30日遷出系爭房屋云云，並非屬實。
(二)被上訴人提起系爭遷讓房屋等前案時仍為系爭房屋所有權人
    ，被上訴人對上訴人之訴權或請求權本不因系爭房屋所有權
    嗣後經移轉登記予林玉金而消滅；況上訴人並未將系爭房屋
    之占有返還請求權讓與林玉金，而林玉金係本院民事執行處
    於110年1月6日至系爭房屋現場執行點交解除上訴人就系爭
    房屋之占有後，始經被上訴人交付取得系爭房屋之占有，是
    上訴人以被上訴人於109年4月24日以買賣為原因將系爭房屋
    所有權移轉登記予林玉金後，即不得向上訴人請求至110年1
    月6日止相當於租金之不當得利云云，亦有誤會。
(三)系爭履行遺產分割協議案件尚未終局確定，該案判決所命被
    上訴人與劉淑莉等3人給付上訴人之金額及負擔之訴訟費用
    暨上訴人於另案執行事件支出之執行費用核均非足以使系爭
    執行名義之請求權及執行力消滅之原因事實；又系爭執行事
    件已於本件訴訟進行中終結，則上訴人提起本件債務人異議
    之訴，已非合法，應予駁回。
五、經查，系爭房屋原登記為被繼承人張譯心所有，而張譯心於
    108年6月8日死亡後，系爭房屋由其繼承人即被上訴人與劉
    淑莉等3人共同繼承；又被上訴人前以上訴人於張譯心死亡
    後仍繼續無權占用系爭房屋，起訴請求上訴人遷讓返還系爭
    房屋暨給付相當於租金之不當得利，案經本院於109年7月7
    日以109年度重訴字第17號判決上訴人應將系爭房屋遷讓返
    還予被上訴人及系爭房屋其他共有人全體，暨自109年3月26
    日起至遷讓返還系爭房屋之日止，按月給付被上訴人8,321
    元在案，嗣前開遷讓房屋等案件於109年9月18日確定，被上
    訴人並於109年10月8日以該案確定判決為執行名義，聲請本
    院以系爭執行事件對上訴人為強制執行，請求執行內容為：
     「債務人(即本件上訴人)應將門牌號碼基隆市○○區○○街00
    0號房屋遷讓返還予債權人(即本件被上訴人)及其他共有人
    全體。債務人應自109年3月26日起至遷讓返還系爭房屋之
    日止，按月給付債權人8,321元。訴訟費用9,580元由債務
    人負擔。」，上訴人並於系爭執行事件進行中之109年11月1
    2日向本院提起本件債務人異議之訴，請求撤銷系爭執行事
    件就上訴人自109年3月26日起至109年7月30日止按月給付被
    上訴人8,321元以外之強制執行程序；其後被上訴人前開遷
    讓返還系爭房屋部分之強制執行聲請，業經本院民事執行處
    於110年1月6日至系爭房屋現場解除上訴人就系爭房屋之占
    有，而當場將系爭房屋點交予被上訴人及劉淑莉、劉嘉富占
    有管領；至被上訴人前開關於不當得利及訴訟費用之金錢部
    分之請求，則經本院於110年11月12日依被上訴人之聲請，
    逕依強制執行法第27條規定核發債權憑證予被上訴人收執等
    事實，有原審卷附上訴人起訴狀收狀戳章、系爭確定判決及
    系爭執行事件案卷等件影本足稽，並經本院依職權調取系爭
    遷讓房屋等案件、系爭執行事件等案卷宗核閱無訛，且為兩
    造所不爭執，應堪信為真實。
六、按執行名義成立後，如有消滅或妨礙債權人請求之事由發生
    ，債務人得於強制執行程序終結前，向執行法院對債權人提
    起異議之訴。如以裁判為執行名義時，其為異議原因之事實
    發生在前訴訟言詞辯論終結後者，亦得主張之。執行名義無
    確定判決同一之效力者，於執行名義成立前，如有債權不成
    立或消滅或妨礙債權人請求之事由發生，債務人亦得於強制
    執行程序終結前提起異議之訴，強制執行法第14條第1、2項
    定有明文。是依強制執行法第14條規定提起債務人異議之訴
    ，乃係債務人主張執行名義所示之請求權與債權人在實體法
    上之權利現狀不符，於強制執行程序終結前，請求以形成判
    決排除執行名義之執行力為目的之訴訟，自應限於強制執行
    程序終結前提起，始得為之，如強制執行程序業已終結，已
    無阻止強制執行之實益，自不得提起債務人異議之訴。又起
    訴時強制執行程序雖尚未終結，然其訴有無理由，應依事實
    審言詞辯論終結時之狀態決之，故債務人異議之訴，應在事
    實審言詞辯論終結時，其強制執行程序尚未終結，法院始審
    究其訴有無理由，若強制執行程序已經終結，法院自無庸審
    究，蓋其訴已無阻止強制執行之實益。次按執行法院依強制
    執行法第27條規定，發給俟發現財產再予執行之憑證，交債
    權人收執時，執行行為即為終結(最高法院89年度台上字第2
    544號判決意旨參照)。查上訴人提起本件債務人異議之訴後
    ，本院民事執行處既已於110年1月6日至系爭房屋現場解除
    上訴人就系爭房屋之占有，而將系爭房屋點交予被上訴人及
    劉淑莉、劉嘉富，又於110年11月12日就被上訴人請求執行
    之金錢債權，依被上訴人之聲請逕依強制執行法第27條規定
    核發債權憑證予被上訴人收執，自堪認被上訴人於系爭執行
    事件請求強制執行之內容，已因上訴人遷讓返還系爭房屋予
    被上訴人及其他共有人全體，及本院民事執行處依強制執行
    法第27條規定發給俟發現財產再予執行之憑證，交被上訴人
    收執而執行完畢，揆諸上揭規定及說明，系爭強制執行程序
    於本院111年4月18日言詞辯論終結前既已終結，本件債務人
    異議之訴即已無阻止系爭執行事件強制執行程序之實益，上
    訴人提起本件債務人異議之訴，即屬無據，應予駁回。
七、本件事證已臻明確，兩造其餘之攻擊或防禦方法及所用之證
    據，經本院斟酌後，認為均不足以影響本判決之結果，爰不
    逐一論列，附此敘明。
八、綜上所述，系爭執行事件之強制執行程序業於本院111年4月
    18日言詞辯論終結前即已終結，上訴人依強制執行法第14條
    規定提起本件債務人異議之訴，為無理由，應予駁回。原審
    為上訴人敗訴之判決，理由雖有不同，惟結論則無二致，仍
    應予以維持。上訴意旨指摘原判決不當，求予廢棄改判，為
    無理由，應予駁回。
九、據上論結，本件上訴為無理由，依民事訴訟法第436條之1第
    3項、第449條第2項、第463條、第78條，判決如主文。
中　　華　　民　　國　　111 　年　　 5　　月　　 9　　日
                  民事庭審判長法  官  黃梅淑
 　　　　　　　　　　　　　　 法  官  李謀榮
 　　　　　　　　　　　　　　 法  官  姚貴美 　　　　　
以上正本係照原本作成。
本件判決不得上訴。 
中　　華　　民　　國　　111 　年　　 5　　月　　 9　　日
                              書記官　陳彥端